【裁判字號】    98,上訴,2160
【裁判日期】    980716
【裁判案由】    妨害自由等
【裁判全文】
臺灣高等法院刑事判決                98年度上訴字第2160號
上  訴  人  臺灣板橋地方法院檢察署檢察官
上  訴  人
即  被  告  己○○
            戊○○
上二人共同
選任辯護人  謝世瑩  律師
上  訴  人
即  被  告  乙○○
選任辯護人  郭錦茂  律師
被      告  甲○○
被      告  丁○○
上列上訴人因被告等妨害自由等案件，不服台灣板橋地方法院
97年度訴字第2243號，中華民國98年2月9 日第一審判決（起訴
案號：台灣板橋地方法院檢察署96年度偵字第17974號），提起
上訴，本院判決如下：
    主  文
上訴駁回。
    事  實
一、己○○、戊○○、甲○○和丙○○間分別有債務糾紛（己○○、戊○○於本件案發當時仍是夫妻），甲○○又委託丁○○代為催討債款，而乙○○則是丁○○之友人。緣於民國96
    年5 月17日中午某時許，戊○○、丁○○偕同前往丙○○位
    於臺北縣樹林市○○街住處，邀丙○○於當日下午至臺北縣
    樹林市○○街126巷12號2樓協商債務問題，而丙○○於同日
    下午4 時許依約抵達上址後，雙方不僅無法達成共識，且爭
    執益烈，詎己○○因一時氣憤，基於傷害的犯意，以放置於
    上址之鋁棒（未扣案）毆打丙○○的背部兩下，造成丙○○
    背部7x1公分、15x2公分及15x2 公分之瘀傷各一道，己○○
    經戊○○勸阻而作罷遂離開2樓至同址3樓，戊○○、甲○○
    、丁○○與乙○○，竟共同基於剝奪他人行動自由之犯意聯
    絡，由丁○○、乙○○對丙○○恫稱：「今天不把錢拿出來
    ，休想離開這裡」、「要把手剁掉抵債」，戊○○則對丙○○恫稱：「你要走可以，從這邊跳下去，看樓下的要不要讓
    你走。」等恐嚇言語，並由丁○○，用放置於上址的鋁棒毆
    打丙○○的左前臂及腿部，造成丙○○的左前臂橈骨骨折，
    下肢有10x5公分及4x1 公分各一道瘀傷，並要求丙○○撥打
    電話設法籌錢還債，否則無法離開現場，使丙○○心生畏懼
    ，渠等更藉由此等恐嚇及強暴之非法方法，達到剝奪丙○○
    行動自由之目的。迄於同日晚間7 時許，戊○○、甲○○、
    丁○○和乙○○等人，因見丙○○無力還款，遂未再繼續前
    述犯行，隨後並由戊○○、丁○○、乙○○等人帶同丙○○
    （同行者尚有乙○○不知情之友人曾弘元，曾弘元係於同日
    晚間7 時許，始抵達上址地點樓下與渠等會合，其所涉案部
    分業經臺灣板橋地方法院檢察署檢察官不起訴處分確定），
    前往臺北縣樹林市○○街65巷口某小吃店用餐，嗣因丙○○
    於用餐完畢後即約於同日晚間8 時50分許，在上址小吃店門
    口向巡邏員警魏瑞隆告知遭到己○○、丁○○毆打等情節（
    當時現場只剩下戊○○、乙○○及曾弘元等人，丁○○則乘
    隙逃逸），始獲悉上情。
二、案經丙○○訴由臺北縣政府警察局樹林分局報告臺灣板橋地
    方法院檢察署偵查起訴。
    理  由
壹、證據能力部分：
一、按被告以外之人於審判外之言詞或書面陳述，除法律有規定
    者外，不得作為證據。被告以外之人於偵查中向檢察官所為
    之陳述，除顯有不可信之情況者外，得為證據，刑事訴訟法
    第159條第1項及第159條之1第2 項定有明文。被告丁○○於
    原審之選任辯護人為其主張：告訴人丙○○於警詢時之證述
    ，為審判外之陳述，及偵查中之證述，未予被告丁○○對質
    詰問之機會，無證據能力，證人庚○○及證人辛○○○於偵
    查中之證述，分屬傳聞，及個人臆測之詞，無證據能力。被
    告甲○○於原審之辯護人為其主張：證人丁○○、乙○○、
    己○○及戊○○之證述，為審判外陳述，無證據能力，丙○○於警詢及偵查中之證述，亦為審判外之陳述，無證據能力
    。己○○及戊○○於原審之共同選任辯護人為渠等主張：告
    訴人丙○○於警詢時、偵查中之證述，及證人庚○○及證人
    辛○○○於偵查中之證述，均為審判外之陳述，無證據能力
    。經查：
(一)、證人丙○○於警詢之證述為被告以外之人與審判外之陳述，
    並不符合其他傳聞證據之例外規定，應認無證據能力。至於
    證人丙○○、丁○○、乙○○、己○○、戊○○、庚○○及
    辛○○○於偵查中之證述，經檢察官諭知具結義務及偽證之
    處罰，命證人朗讀結文後具結，於明確理解偽證罪之處罰規
    定後，仍為證述，並以具結擔保其陳述之真實可信，因檢察
    官代表國家職司追訴犯罪，就審判程序之訴訟構造言，檢察
    官係屬與被告相對立之當事人一方，偵查中對被告以外之人
    所為之偵查筆錄，性質上均屬傳聞證據。然而現階段刑事訴
    訟法規定檢察官代表國家偵查犯罪、實施公訴，必須對於被
    告之犯罪事實負舉證之責，並賦予檢察官傳喚或拘提被告等
    強制處分權，依法亦有訊問被告及證人之權，證人且須具結
    。此外尚負有客觀性義務，對被告有利情形，亦應予注意，
    而實務運作時，偵查中檢察官向被告以外之人所取得之陳述
    ，原則上均能遵守法律規定，不致違法取供，其可信性極高
    ，為兼顧理論與實務，乃於修正刑事訴訟法時，增列第 159
    條之1第2項，明定被告以外之人於偵查中向檢察官所為陳述
    ，除顯有不可信之情況者外，得為證據。查上開證人未曾提
    及檢察官在偵訊時有任何以不正方法取供之情況，無顯不可
    信之情形，復均於原審審理時以證人身分接受交互詰問，業
    已補正對等詰問權之欠缺，自得作為證據甚明，核先敘明，
    惟證人辛○○○於偵查中所述：伊當時懷疑他被控制住了…
    丙○○一直叫伊要救他，聲音都不一樣了，伊覺得他被控制
    了等語，因係證人辛○○○個人臆測之詞，則無證據能力，
    附此敘明。
(二)、末按被告以外之人於審判外之陳述，雖不符前4 條之規定，
    而經當事人於審判程序同意作為證據，法院審酌該言詞陳述
    或書面陳述作成時之情況，認為適當者，亦得為證據。當事
    人或辯護人於法院調查證據時，知有第159條第1項不得為證
    據之情形，而未於言詞辯論終結前聲明異議者，視為有前項
    之同意。刑事訴訟法第159條之5定有明文。被告己○○、戊○○、甲○○、丁○○4 人及其辯護人及被告乙○○於原審
    審理時對於檢察官所提各項證據方法之證據能力除上述部分
    外，均表示「沒意見」，且本案言詞辯論終結前，復未爭執
    被告以外之人於審判外之言詞或書面陳述，無證據能力，揆
    諸上開規定，應視為被告己○○4人暨彼等辯護人及被告乙○○已同意上開各該證據方法得作為證據，本院審酌上開各
    該證據均非非法取得之證據，並無證據力明顯過低之情形，
    復經本院於審判期日就上開證據依法進行調查、辯論，依法
    自有證據能力，附此敘明。
貳、實體部分：
一、被告己○○部分：
  (一)訊據被告己○○對於上開毆打告訴人丙○○之事實坦承不諱
    （見原審97年6月18日準備程序筆錄第3頁、97年9 月30日審
    判筆錄第8頁、本院98年6月19日準備程序筆錄第2至3頁、98
    年7月2日審判筆錄第12頁），核與告訴人即證人丙○○於偵
    查及原審審判中證述之情節相符，且經同案被告即證人戊○○、甲○○、丁○○、乙○○，及本案查獲之警員即證人魏
    瑞隆於審理中證述上情無訛（見96年度偵字第17974 號偵查
    卷第103頁、原審97年9月30日審理筆錄第19頁、原審97年10
    月23日審理筆錄第19、21、38頁、原審97年11月27日審理筆
    錄第8頁），此外，並有行政院衛生署臺北醫院北醫診字第9
    605188715號傷害診斷證明書1紙在卷可稽（見96年度偵字第
    17974號偵查卷第29 頁），足認被告己○○之自白與事實相
    符，為可採信。
  (二)本件被告己○○傷害犯行，事證明確，堪以認定，應予依法
    論科。
二、被告戊○○、甲○○、丁○○及乙○○部分：
    被告戊○○固不否認伊於案發當日中午有前往被告於保安街
    之住處欲向其處理債權問題，並在三俊街與被告己○○等人
    在上址喝酒聊天，惟矢口否認有何傷害、恐嚇及妨害自由之
    犯行，辯稱：丙○○自己到上址，到場的時候有喝酒，還說
    要跳樓到廚房拿菜刀自殺，伊沒有打他也沒有恐嚇他云云。
    被告甲○○固不否認有委託丁○○為其處理其與丙○○之債
    權，當日有在上址與其他被告等人在上址喝酒聊天，惟矢口
    否認有何傷害、恐嚇及妨害自由之犯行，辯稱：當天伊只是
    前往上址與戊○○聊天，並非基於處理其與丙○○之債務，
    才到現場，亦無叫丙○○到現場云云。被告丁○○固不否認
    當日有持鋁棒打丙○○的手前臂，惟矢口否認有何恐嚇及妨
    害自由之犯行，辯稱：伊並未限制丙○○之行動自由云云。
    被告乙○○固不否認當日有在上址與其他被告等人在上址喝
    酒聊天，惟矢口否認有何妨害自由之犯行，辯稱：當天是戊○○要賣車，丁○○載伊前往估車云云。經查：
  (一)證人即告訴人丙○○於原審證稱：「（問：你剛說被恐嚇，
    是誰恐嚇你？）我回想以後，記得戊○○說你要走可以，你
    從樓上跳下去，看樓下的要不要讓你走，我一進門，甲○○
    就將我拉到旁邊，他指著丁○○說這就是『甘蔗』的孩子，
    你最好趕快拿錢出來，這些人非常凶悍，什麼事情都做的出
    來，如果你的孩子去唸書，而他們騎機車載鹽酸，到孩子身
    邊後故意跌倒，最多也只是過失而已。」、「（問：同樣一
    句話，乙○○也有講過嗎？）甲○○跟我說乙○○是他的法
    律顧問，當時乙○○有在旁邊幫腔，主要是丁○○講的，幫
    腔的內容我無法全部記得。」、「（問：你到現場之後，發
    生的情形為何？）我到了之後，坐下來聊幾句話，不到三分
    鐘，甲○○就把我拉到陽台，之後也是一直在講債務的問題
    …我跪下來懇求他們，甲○○說我已經交給我的財務顧問處
    理了，丁○○一直逼我打電話跟我的親朋好友借錢，我打電
    話時，丁○○還不准我跟他們說我在工廠那邊，他還叫我說
    這是我欠人家的賭債，其間他也有跟我太太談話，我太太還
    跟他說我從來不賭博的，他不相信我會欠人家賭債。過沒多
    久後，我就被丁○○及乙○○或是曾弘元其中一人拉到裡面
    把手打斷，回到會議桌後把我的手跨（置放）在桌上，用一
    條毛巾蓋著，丁○○還倒高梁酒在我的手上，倒下去後骨頭
    一直發熱、刺痛，他一直不准我拿起來，時間約有1 個小時
    。我痛的受不了站起來時，丁○○就拿棍子從背後打下去，
    我跟他說話時稍微微笑，他拳頭就過來，說我在跟你說話，
    你還笑得出來，他們也不准我哭，丁○○還說你是在哭什麼
    。」、「（問：你說在三俊街時上廁所時有人跟，是何意思
    ？）我就說我去上個廁所，走到轉角時後面就有人跟過來了
    。」、「（問：你上完廁所後，他還有繼續跟著你嗎？）跟
    著我回來，看著我坐下。」、「（問：案發當天你從下午 4
    點進入到2 樓案發現場後，你是何時發現你不能離開那裡的
    ？）到己○○從我背後打下去時，我就想走了，當時丁○○
    說，債務沒處理完畢之前，你休想走，然後戊○○幫腔說你
    要走可以，你從樓上跳下去，看樓下的人要不要讓你走，在
    己○○打我之前，都是用談的，沒有限制我」、「（問：你
    的下肢即靠近膝蓋後面的兩腳之瘀傷是如何造成的？）是丁○○打的，在會議桌有時候我站起來，他就從後面打下去，
    在OA辦公區時，在打斷手之前也有打。」、「（問：你打電
    話給庚○○的目的為何？）看他是否能幫我籌錢」、「（問
    ：你打電話給辛○○○的目的為何？）請他幫我籌錢。」、
    「（問：是否記得你跟你母親對話內容？）我跟他說公司經
    營不善，我欠別人錢，能否幫我籌錢，我媽跟我說家裡那麼
    窮，真的沒有辦法，如果有錢她一定會給我。」「（問：你
    剛才說跟你太太講到賭債的原因，是因為丁○○不願意讓你
    太太知道他來跟你討債，既然你債主那麼多人，你講經營不
    善，你太太怎會知道就是丁○○來討債？）因為那天丁○○
    有拿手機給我，叫我打給我太太，通了以後，丁○○有叫我
    太太一起到公司一趟，因為我太太有事所以沒有來公司，而
    且我太太知道他們是暴力討債集團，所以不敢過來，我就一
    口回絕丁○○，說我太太不過來，但丁○○叫我打電話時，
    不准我跟我太太說我跟他在一起。」等語明確（見原審97年
    11月27日審判筆錄第12、14、23、27、31、32頁，原審98年
    1月8日審判筆錄第8、9、13頁）。證人丙○○與被告己○○
    、戊○○為房東、房客關係，與被告甲○○則為多年朋友關
    係，且與被告丁○○、乙○○素不相識，足徵渠等間在事發
    之前並無仇隙，則衡情告訴人丙○○應無攀詞誣陷被告等人
    而自罹於誣告及偽證刑責之理，應認告訴人於偵查時及原審
    審理時之指訴為真實，足堪採信。
  (二)雖被告丁○○、甲○○於原審之選任辯護人、己○○及戊○○於原審及本院之選任辯護人為其辯護稱：證人丙○○於審
    理時之證詞與其於偵查中之證詞有不一致之情形，足認證人
    丙○○所言不實。惟按人類對於事物之注意及觀察，有其能
    力上之限制，未必如攝影機或照相機般，對所發生或經歷的
    事實能機械式無誤地捕捉，亦未必能洞悉事實發生過程之每
    一細節及全貌。且常人對於過往事物之記憶，隨時日之間隔
    而漸趨模糊或失真，自難期其如錄影重播般地將過往事物之
    原貌完全呈現。此外，因個人教育程度、生活經驗、語言習
    慣之不同，其表達意思之能力與方式，亦易產生差異。故供
    述證據每因個人觀察角度、記憶能力、表達能力、誠實意願
    、嚴謹程度及利害關係之不同，而有對相同事物異其供述之
    情形發生，而其歧異之原因，未必絕對係出於虛偽所致（最
    高法院刑事判決92年度台上字第4387號判決可資參照）。查
    證人丙○○於偵查中及審判時之證述內容雖偶有不一致之情
    形，惟對案發時毆打者為被告己○○、丁○○，及因積欠被
    告戊○○、己○○、甲○○債務而遭上開恐嚇及限制其行動
    自由一節，於歷次偵審程序中則指訴不移，其所述之內容，
    應非無稽，雖證人丙○○之陳述前後雖稍有未盡相符之處，
    惟應係記憶欠明確等因素所致，不能因證人丙○○之陳述有
    不一致之情，即逕認其所為之證述即係出於虛偽。
  (三)第按依一般經驗法則，證人就同一事實反覆接受不同司法人
    員之訊問，在各次訊問時，是否均能作精確之陳述，與其個
    人所具備記憶及描述事物之能力有關，甚至與訊問者之訊問
    方式、態度及證人應訊當時之情緒亦有關聯。然證人係在訴
    訟上陳述自己觀察事實之人，即以其自己所體驗之事實提供
    為認定事實之供述證據，具有證據能力，惟供述證據，於發
    現真實上，固屬極優越之證據資料，然人之觀察力、記憶力
    、表現力，本各有其極限，其陳述有部分前後不符，或相互
    間有所歧異時，究竟何者為可採，法院仍得本其自由心證予
    以斟酌，非謂一有不符或矛盾，即應認其全部均為不可採信
    ；尤其關於行為動機、手段及結果等細節方面，證人之證言
    ，每每因留意重點之不同，或對部分事實記憶欠明確，以致
    前後未盡相符，或有誇大、渲染之可能；然其基本事實之陳
    述，若果與真實性無礙時，則仍非不得予以採信（最高法院
    74年台上字第1599號判例、92年度台上字第5022號、第5566
    號判決參照）。查當天受理告訴人丙○○報案之警員即證人
    魏瑞隆於原審審理時固證稱：告訴人丙○○表示沒有要告另
    在場之戊○○、乙○○、曾弘元，但要告被告己○○等語，
    然證人魏瑞隆於原審交互詰問過程中初證稱：根據伊的職務
    報告書，說有三名男子未涉案的意思是指沒有打告訴人丙○○之意，丙○○指出己○○有打，其他三位男子沒有打，所
    以伊當場就讓這三位男子走了等語（見原審97年11月27日審
    理筆錄第5 頁），惟嗣於交互詰問過稱中又改稱：伊現場有
    問過丙○○這三位男子有沒有涉案，他給伊的答案是都沒有
    涉案，包括傷害及妨害自由兩部分等語（同上審理筆錄第9
    頁），然告訴人即證人丙○○則稱：「（問：你當日晚上在
    警局跟壬○○○○製作筆錄時，是否曾經向其表示過什麼？
    ）那天警員有問我是誰打我，我說己○○，還有一個人跑掉
    了，他沒有問我這三個人有沒有涉案，我也沒有表示說這三
    個人沒有涉案，我說這三個人沒有打我，後來做筆錄時才慢
    慢把情形說出來。（問：你的意思是說是以有無打人作為區
    分嗎？）是。」，「（問：案發時候是5 月17日，第一次做
    警詢筆錄時，當時為何未對甲○○提告？）我當時並未說我
    不對他提告，是魏警員說時間已經很晚了，要我先去看醫生
    。（問：為何到第二次做筆錄時即5 月30日時才說甲○○是
    教唆傷害之類的？）警員當天一直問我被傷害的過程，問到
    晚上11點多，就叫我先去看醫生。」，「（問：你在向警方
    報警時，為何沒有提到戊○○恐嚇你？）我在跟警員談時一
    直在說被打的過程，並沒有談到恐嚇之類的話語，後來警員
    看我手痛的不得了，就要我先去看醫生，再約時間製作筆錄
    。…因為那天己○○有打我，我就對她提出傷害告訴，陳姓
    男子就是戊○○，那天我以為打我才算有涉案，之後才知道
    這樣是恐嚇。我被打後受到很大的驚嚇，很多事情是事後回
    想才想起來的。」等語（同上審理筆錄第16、20、25、26頁
    ），查證人魏瑞隆先後陳述不相一致，已有可疑，又與告訴
    人陳述內容不同，另參酌證人魏瑞隆於原審審理時證稱：他
    （指證人丙○○）喊救命且手比夜市○○路口的方向，伊順
    著他手比的方向看過去，看到戊○○及另外兩名男子等語觀
    之，倘若被告戊○○及乙○○都沒有涉案，為何告訴人丙○○喊救命時，舉手指向被告戊○○及乙○○二人，是證人魏
    瑞隆所述告訴人丙○○不對被告戊○○及乙○○提出妨害自
    由之告訴乙節，應係告訴人丙○○在受傷及極度驚嚇之情形
    下，未能精確陳述，及與訊問者即證人魏瑞隆之訊問方式、
    態度有關聯，應非證人丙○○不對除被告己○○以外之被告
    提告。又被告戊○○等人於原審之選任辯護人復稱：告訴人
    丙○○當日有經過熱鬧之夜市○○○○○路人求救云云，告
    訴人丙○○於原審陳稱：不向路人求救之原因，係因世風日
    下，伊認為沒有人敢來救伊等語，而查在被告戊○○等四人
    及案外人曾弘元多人在場監看下，且被告等人知悉告訴人丙○○之住家及工廠所在，告訴人因此不敢聲張，亦符常情。
  (四)另證人即告訴人之母辛○○○亦到庭證稱：伊在案發當日下
    午約5、6點時有接到丙○○打來的電話，他叫我去籌50萬，
    沒說什麼原因，他講話聲音與平時的聲音不同，且伊問怎麼
    了，他都不講，伊就是怕人家向他要錢，會控制他不讓他講
    實情等語（見原審98年1月8日審判筆錄第24至28頁），輔以
    證人即告訴人之妻庚○○亦到庭證稱：伊當天中午接到丁○○打來他自稱「陳先生」的電話，要伊還錢，否則要賣掉公
    司機台，當天下午1、2點也打電話給伊談論要賣機台的事，
    當天下午6 點時丙○○打電話給伊，當時他講話聲音很小，
    覺得他好像有什麼話要講講不出來，說他欠賭債，但伊認為
    他從來不賭博，不可能欠賭債等語（見原審98年1月8日審判
    筆錄第18至22頁）。觀諸上述二位證人之證詞，益證告訴人
    丙○○之指述非虛，應堪採信。
  (五)雖被告甲○○、戊○○、丁○○及乙○○辯稱：渠等只是在
    案發時在三俊街上址喝酒聊天，丙○○自己喝的醉醺醺的，
    也沒有人要向丙○○討債，渠等並無出言恐嚇及妨害自由之
    情形云云。然倘若告訴人丙○○沒有被限制行動自由，為何
    在遭被告己○○及丁○○持鋁棒毆打，並造成手臂橈骨骨折
    等傷害後，未立即離開上址就醫，反而繼續留在現場近3 小
    時之久，並在受傷疼痛之情形下仍與被告等人一同去吃晚餐
    ，顯與常情有違，且倘若無人向告訴人丙○○催討債務，為
    何丙○○會打電話向妻子庚○○及母親辛○○○借錢，又若
    如被告等人所辯告訴人於案發時喝醉酒，連站都站不穩，怎
    可能在沒有人強迫之情況下，使用他人的手機，並刻意壓低
    聲音向妻子及母親借錢，亦與常情有悖，足認被告等人所辯
    當時僅係在現場喝酒聊天，並未向告訴人討債云云，顯無足
    採信。另被告乙○○辯稱：伊前往上址係幫被告戊○○估車
    價一事，雖同案被告戊○○亦附合其詞，惟查，被告丁○○
    等人對告訴人丙○○毆打後，並出言恐嚇及限制告訴人行動
    自由，倘被告乙○○未參與犯行，大可逕行離去，既留在現
    場近3 小時，又捨已受傷之告訴人不顧，顯與常情不符，況
    被告乙○○及戊○○於警詢時及偵查中，均未提及當時係欲
    估車價一事，且戊○○與乙○○亦未前往該車停放處察看該
    車，顯見乙○○所辯當時係在估車價云云，顯係事後卸責之
    詞，亦不足採信。
  (六)另查：(1)證人丁○○雖於本院證稱：「乙○○係經伊打電話
    通知他，說戊○○有車子要賣，看他要不要去估車，乙○○
    事先不知道要和丙○○協商債務。洪不是他或甲○○的法律
    顧問。洪在三俊街現場沒有對丙○○恐嚇或妨害自由，當時
    乙○○沒有跟丙○○講話，當晚是丙○○自己要求跟我們一
    起去吃晚飯，晚飯後，伊先行離開，跟乙○○一起離開，沒
    有看到丙○○向警方求救，並混入夜市人群中逃走」等語（
    見本院98年7月2日審理筆錄第5 頁）。雖證人乙○○於偵查
    中亦供稱：「是丁○○叫我去的。」。惟證人丁○○隨即表
    示：「是甲○○叫我去的，我們要一起去協商丙○○的債務
    。」；然證人甲○○於該次偵訊時卻表示其並未叫丁○○到
    現場，且供稱：「我跟戊○○是坐在另一邊，是己○○跟乙○○、丁○○跟他（指丙○○）在討論債務。…」（見偵查
    卷第63、64頁）；(2)證人戊○○於本院證稱：「案發當天乙○○到三俊街是要估車，後估車沒有結果，估了2、30 分鐘
    ，就在聊天，聊大陸投資的事，在三俊街現場沒有聽到乙○○是甲○○的法律顧問，也沒有聽到乙○○對丙○○講恐嚇
    的話，其二人沒有講話（按交談之意），現場乙○○沒有對
    丙○○做妨害自由之事，丙○○在樓上樓下的走動，去嘉義
    雞肉飯店吃飯時，丙○○沒有被包圍押著去，吃飯時其跟丁○○聊天，吃完後，走在一起時跟曾弘元聊天，吃完後我叫
    己○○去買單，我跟曾弘元走在後面，其他人都已經走開了
    ，丙○○向警察呼救時，我跟曾弘元在現場。乙○○大約半
    小時後才到警察局。」等語（見本院98年7月2日審理筆錄第
    6 至7 頁）；(3)證人己○○於本院證稱：「乙○○來三俊街
    估戊○○的車，當時戊○○沒有馬上賣，大約過了一年多才
    賣給乙○○。在三俊街現場沒有聽到乙○○說他是甲○○的
    法律顧問，也沒有看到乙○○有對丙○○有恐嚇或妨害自由
    的行為。晚上去吃完飯後，伊去付款後，就騎機車離開。」
    （見本院98年7月2日審理筆錄119 頁至背面）。(4)證人甲○○於本院證稱：「在三俊街現場沒有聽到乙○○說對丙○○
    恐嚇或妨害自由之行為。」（見本院98年7月2日審理筆錄12
    0 頁）(5)惟證人丙○○於偵查中證稱：「有，我被乙○○恐
    嚇，他說他是他們的法律顧問，他跟丁○○跟我說今天不把
    錢拿出來，今天休想離開這裡，還有講很多，還一直要我打
    電話向我的家人求救拿錢出來。」等語（見偵查卷第73頁）
    。(6)綜上，前揭證人丁○○、甲○○、戊○○、己○○於本
    院所述與證人丙○○、甲○○於偵查中之證述已有不合，另
    按共同被告就關於其他被告之證述恐涉及自身刑責，難以期
    待吐實。是上揭證人於本院所為前揭關於被告乙○○部分之
    證詞，其等居於共同被告之利害關係下，難以期待證人吐實
    ，而無足採。
  (七)此外，復有行政院衛生署臺北醫院北醫診字第9605188715號
    傷害診斷證明書1紙、戊○○於97年9月30日審理庭繪製之現
    場圖1 紙、乙○○、丁○○於97年10月23日審理庭繪製之現
    場圖各1紙、現場照片5張、監視器翻拍照片7 張等在卷可稽
    （見96年度偵字第17974號偵查卷第29、30至33頁）。
  (八)綜上各情參互以析，本件事證已臻明確，被告戊○○、甲○○、丁○○、乙○○等人妨害自由之犯行，洵堪認定，均應
    予依法論科。
三、核被告己○○所為，係犯刑法第277條第1項傷害罪。被告戊○○、甲○○、丁○○及乙○○所為，均係犯刑法第302 條
    第1 項剝奪他人行動自由罪。被告戊○○、甲○○、丁○○
    及乙○○就上揭犯行，有犯意聯絡及行為分擔，均為共同正
    犯。第按刑法第302條第1項之妨害自由罪，原以強暴、脅迫
    為構成要件，其因而致普通傷害，乃強暴、脅迫當然之結果
    ，除另有傷害故意外，仍只成立該條項之罪，無同法第277
    條第1 項之適用；又按刑法第302條第1項之剝奪他人行動自
    由罪，以私行拘禁或以其他非法方法，剝奪人之行動自由為
    要件，所謂非法方法，當包括強暴、脅迫、恐嚇等足以剝奪
    他人行動自由之情事在內，故剝奪他人行動自由所實施之非
    法方法，其低度之普通傷害、恐嚇、強制行為均應為妨害自
    由之高度行為所吸收，僅應論以刑法第302條第1項之妨害自
    由一罪；縱合於刑法第305 條恐嚇危害安全之情形，仍應視
    為剝奪他人行動自由之部分行為，不應再論以該恐嚇危害安
    全罪，最高法院30年上字第3701號判例、83年台上字第3592
    號、93年度台上字第1738號判決意旨參照。因此被告戊○○
    、甲○○、丁○○及乙○○上揭傷害及恐嚇行為為剝奪行動
    自由之部分行為，不另構成傷害及恐嚇罪，公訴意旨認被告
    戊○○、甲○○、丁○○及乙○○另成立傷害罪名，容有誤
    會。
四、原審適用刑法第28條、第277條第1項、第302條第1項、第41
    條第1 項前段，刑法施行法第1條之1，並爰審酌本案係因債
    權債務糾紛而起，斟酌被告己○○、甲○○及乙○○並無前
    科，戊○○及丁○○之素行尚可，有本院被告前案紀錄表5
    份在卷可按、教育程度、渠等犯罪之手段、參與之程度，及
    造成被害人心裡及身體等危害，犯後己○○坦承犯行，其餘
    被告4 人否認犯行，犯後態度不佳，丁○○已與告訴人達成
    和解，分判處己○○有期徒刑3 月、戊○○、甲○○、丁○○、乙○○均各處有期徒刑5 月，並均諭知易科罰金之折算
    標準。另以至鋁棒1 支既未扣案，無證據顯示仍存在，爰不
    宣告沒收，原審並認公訴意旨另以：被告己○○與被告戊○○、甲○○、丁○○與乙○○等人，竟共同基於傷害、恐嚇
    及剝奪他人行動自由之犯意聯絡，除推由己○○、丁○○輪
    流持鋁棒（未扣案）毆打丙○○之背部、雙腳及左前臂，造
    成丙○○受有左前臂橈骨骨折、背部、下肢瘀傷等傷害外，
    並由丁○○、乙○○對丙○○恫稱：「今天不把錢拿出來，
    休想離開這裡」、「要把手剁掉抵債」等恐嚇言語，並要求
    丙○○撥打電話設法籌錢還債，使丙○○心生畏懼，致生危
    害於丙○○生命、身體、自由等安全，渠等更藉由此等傷害
    、恐嚇之非法方法，達到剝奪丙○○行動自由之目的，因認
    被告己○○就此等部分另涉有刑法第302條第1項之剝奪他人
    行動自由罪嫌云云。惟訊據被告己○○堅決否認有何剝奪他
    人行動自由之犯行，陳稱：伊打完丙○○後就上3 樓去了，
    直到要吃飯才下來，並沒有參與妨害自由的行為等語。經查
    ，證人戊○○於審理時證稱：伊勸己○○不要打丙○○後就
    把己○○趕上3 樓，己○○就沒有再下來了等語（原審卷97
    年9月30日審理筆錄第25 頁），另證人甲○○於審理時亦證
    稱：己○○打丙○○的時候伊有出言制止，戊○○就叫己○○上3樓去，然後晚上7、8 點大家要去吃麵的時候，戊○○
    才打電話問他要不要一起去吃等語無訛（原審卷97年10月23
    日審理筆錄第12、25頁）。足認被告己○○為傷害行為後即
    離開上址2 樓，並未與其他被告有共同為恐嚇及妨害自由之
    行為，並於其他被告妨害丙○○行動自由的行為完畢後始一
    同去吃飯，此外，復查無其他積極證據足以證明被告己○○
    有恐嚇及妨害自由等犯行，惟此部分如果成立犯罪，與其前
    述業經本院論罪科刑之部分僅成立實質一罪關係，爰不另為
    無罪之諭知，附此敘明。
五、經核原審判決認事用法均無不合，審酌刑法第57條各款情形
    之量刑亦稱妥適。(1)被告己○○上訴意旨指稱原判決量刑過
    重、檢察官上訴意旨指原判決量刑過輕，被告戊○○、甲○○並未與告訴人和解，竟判處與共犯即業與告訴人達成和解
    之被告丁○○、乙○○相同刑度等語。然按「量刑輕重係屬
    事實審法院得依職權自由裁量之事項，苟已斟酌刑法第57條
    各款所列情狀而未逾越法定刑度，不得遽指為違法（72年台
    上字第6696號判例）」，本件原審判決已經詳細記載量刑審
    酌各被告各項犯罪情節及犯罪後之態度等一切情狀，並予以
    綜合考量，在法定刑內科處其刑，經核於法並無不合，被告
    己○○及公訴人上訴意旨既未指摘原判決科刑有何違背法令
    ，純就科刑輕重為爭執，是其上訴為無理由，應予駁回。(2)
    本件各被告犯行明確已如前述，被告戊○○、乙○○上訴意
    旨猶矢口否認犯行，其上訴顯無理由，亦應予駁回。
據上論斷，應依刑事訴訟法第368條，判決如主文。
本案經檢察官劉斐玲到庭執行職務。
中    華    民    國    98    年    7     月    16    日
                  刑事第十一庭審判長法  官   張連財
                                    法  官   林明俊
                                    法  官   楊照男
以上正本證明與原本無異。
己○○不得上訴。
其他如不服本判決，應於收受送達後十日內向本院提出上訴書狀
，其未敘述上訴之理由者並得於提起上訴後十日內向本院補提理
由書（均須按他造當事人之人數附繕本）「切勿逕送上級法院」
。
                                    書記官   顧正榕
中    華    民    國    98    年    7     月    16    日
附錄：本案論罪科刑法條全文
中華民國刑法第277條
（普通傷害罪）
傷害人之身體或健康者，處 3 年以下有期徒刑、拘役或 1 千元
以下罰金。
犯前項之罪因而致人於死者，處無期徒刑或 7 年以上有期徒刑；
致重傷者，處 3 年以上 10 年以下有期徒刑。
中華民國刑法第302條
（剝奪他人行動自由罪）
私行拘禁或以其他非法方法，剝奪人之行動自由者，處 5 年以下
有期徒刑、拘役或 3 百元以下罰金。
因而致人於死者，處無期徒刑或 7 年以上有期徒刑，致重傷者，
處 3 年以上 10 年以下有期徒刑。
第 1 項之未遂犯罰之。


司法院資訊處製作；財團法人民間司法改革基金會備份。
